臺灣高等法院臺南分院民事裁定　九十一年度破抗字第二號　 Ｋ
　　　抗　告　人　東元電機股份有限公司
　　　法定代理人　黃　茂　雄
　　　代　理　人　葉　仲　原
　　　相　對　人　甲　○　○
右抗告人因與相對人間聲請宣告債務人破產事件，對於中華民國九十一年八月十四日
臺灣雲林地方法院九十一年度破字第二號裁定提起抗告，本院裁定如左：
      主　　文
抗告駁回。
抗告程序費用由抗告人負擔。
      理    由
一、聲請人（債權人）即抗告人於原審聲請意旨略以：債務人即相對人為西螺福德醫
    院籌備處負責人，於民國（下同）八十七年十二月二十八日與抗告人簽訂西螺福
    德醫院新建工程合約，雙方約定由抗告人提供新臺幣（下同）二千萬元履約保證
    金，而相對人則簽發本票五張（每張金額均為四百萬元）以為擔保，但因工程並
    未動工，自應退還抗告人所提供之履約保證金，抗告人乃提示本票要求清償，未
    料除前兩張本票兌現外，其餘相對人所簽發三張本票均未兌現，並遭銀行拒絕往
　　來，屢經前往催討，均無結果。另經查證相對人所有不動產，早已設定高額抵押
　　，以此推算，相對人確已無清償能力。相對人目前雖任雲林縣議會議長，惟其積
　　欠抗告人票款高達一千二百萬元，如對其強制執行其薪酬，恐亦杯水車薪而無實
　　益。相對人之資產與信用既均已達無清償能力，依破產法第一條第二項（債務人
　　停止支付者，推定其為不能清償）、第五十七條（破產，對債務人不能清償債務
　　者，宣告之）之規定，請准宣告相對人破產，俾以早日清理債務，以免遭受損害
　　等情，並檢同本票影印本三紙，相對人所有不動產謄本十四份等為證。
二、原審法院認：(一)、按債務人不能清償債務者，依本法所規定和解或破產程序，清
    理其債務；破產，對債務人不能清償債務者，宣告之，固為破產法第一條第一項
    及第五十七條所明定。惟所謂不能清償債務，係指債務人欠缺清償能力，對於已
    屆清償期而受請求之債務，一般、繼續且客觀的不能支付而言；亦即債務人欠缺
    清償能力，有對於已屆清償期而受請求之債務，全般、繼續無法為清償債務之客
　　觀經濟狀態，且該不能清償之狀態應對多數債權人之債務之全部或主要部分無法
　　履行，始足當之。再者，一般自然人之清償能力，並不限於財產，縱使債務人之
　　財產有限。是以債務人之不能清償，不能僅以其財產之多寡為準，尚需以其所有
　　之財產、信用及能力三者均無法清償其債務之情形，始能認為債務人缺乏清償能
　　力，而成為不能清償，故債務人即使其負債超過其現有財產，但如果能憑其信用
　　或勞力融通金錢，即尚難謂不能清償，凡此均合先敘明。(二)、經查，相對人已於
    九十年八月十七日被列為支票存款拒絕往來戶，為期三年之事實，固經原審向雲
    林縣票據交換所函詢屬實，有該所九十一年四月十九日雲斗票字第三三號函附卷
　　可稽，惟支票存款戶經拒絕往來，固屬「停止支付」之態樣之一，惟若能證明債
　　務人仍有清償能力，自可推翻法律上債務人不能清償債務之推定（破產法第一條
　　第二項參照）。又相對人整體之財務狀況固屬不佳（原裁定理由三之相對人負債
　　部分及資產部分參照），惟相對人所負之債務，或則尚未屆清償期，或則以相對
　　人名下多筆不動產設定抵押權以為擔保，縱然目前不動產之景氣低迷，抵押債權
　　人能否完全受償，或未可知，惟仍難謂相對人對於多數債權人之債務之全部或主
　　要部分無法履行；更何況，相對人尚值壯年，且目前並擔任雲林縣議會議長一職
　　，月入不菲，其具有相當之謀生能力，應無堪置疑，相對人對於債務既仍然有清
　　償之可能，並無對於債務全般繼續不能清償之情事，自難認為合於前述之破產原
　　因。抗告人以相對人對其個別債權拒絕支付之情事，即聲請宣告相對人破產，核
　　與前開說明不符，應予駁回等情。
三、抗告意旨略以：(一)緣債務人不能清償債務、債務人停止支付，法律推定其為不能
　　清償，均構成破產原因存在之情形。今據原審法院依職權調查相對人之財產狀況
　　所示，相對人對於多數債權人之負債總額為捌仟伍佰拾陸萬伍仟元，其不動產
　　資產預估總值為仟零肆拾肆萬伍仟柒佰陸拾玖元，差額幾近伍仟伍佰萬元，其
　　負債顯然大於資產；且不動產資產大多數已由其他債權人即蔗農消費合作社、台
　　灣土地銀行、雲林縣虎尾鎮農會及中國農民銀行等設定與市價顯不相當之最高限
　　額抵押權，另現已存在繳息不正常及停止支付之情狀，債權人等已有即時實行債
　　權追訴之可能，雲林縣虎尾鎮農會刻正依法追訴中，足可印證，相對人之整體債
    信實屬不佳，亦經原裁定法院肯認，益明相對人之負債實大於資產，要無疑義，
    就此事實，謹合先敘明。(二)次按債務人之不能清償，必其所有之財產、信用
    、勞力三者均無法提供清償其債務之情形，始能認為債務人缺乏清償能力而成
　　為不能清償，足以構成破產宣告之原因。而今相對人現存負債顯然大於不動產
　　資產，客觀上一望即知已無法就其所有之財產以清償債務。已於九十年八月十
　　七日被列為支票存款戶之拒絕往來戶，屬「停止支付」，法律上已推定其為不能
　　清償，信用顯然欠佳，實無憑信用以正當管道融通金錢之可能。相對人雖擔任
　　雲林縣議會議長一職，相較於一般民眾，月入不菲，惟已經他債權人上官營造公
　　司鈞院收取命令按月收取其中三分之一，且既已負有前述鉅額債務，若僅憑其每
　　月支領研究費欲清償所有債務，顯然不可能；相對人是否有其他能力、勞力之營
　　收，以資償還鉅額債務，原審法院就此部分未依職權調查審酌，率而認定『其具
　　有謀生能力，應無庸置疑，相對人對於債務仍然有清償之可能，並無對於債務全
　　般繼續不能清償之情事。』實難令抗告人甘服；另相對人現年已屆五十七歲，非
　　原審裁定所稱『尚值壯年』；且謀生能力之有無與債務不能清償之原因，應分屬
　　兩事，不應等量齊觀，亦即：有謀生能力（例如尚可維持生存所需基本生活外已
　　無餘力）並不等同於具備清償能力（上例已無餘力資以清償債務），原審就此似
　　有誤解，既已肯認相對人所有之財產及信用已無法供為清償，惟竟以相對人仍有
　　相對之謀生能力，自難認為合於前述之破產原因為由，率而駁回抗告人之聲請，
　　豈非失察？為此提起抗告云云。
四、經查：本件抗告人聲請宣告相對人破產，原審法院依前開法條規定並審酌相對人
　　整體之財務狀況固屬不佳，惟相對人所負之債務，或則尚未屆清償期，或則以相
　　對人名下多筆不動產設定抵押權以為擔保，縱然目前不動產之景氣低迷，抵押債
　　權人能否完全受償，或未可知，惟仍難謂相對人對於多數債權人之債務之全部或
　　主要部分無法履行；況相對人目前並擔任雲林縣議會議長一職，每月支領研究費
　　薪約十二萬元，其中受法院執行每月四萬多元；其具有相當之謀生能力，應無堪
　　置疑，相對人對於債務既仍然有清償之可能，並無對於債務全般繼續不能清償之
　　情事，自難認為合於前述之破產原因等語。況相對人之其他債權人並未以相對人
　　已無清償之能力，而聲請相對人破產；且相對人於本院調查程序中陳稱：抗告人
　　為了建醫院的糾紛，因為抗告人沒有辦法替相對人辦理貸款，尚須賠償相對人，
　　抗告人竟聲請相對人破產，實無理由等語；是原審駁回抗告人聲請宣告相對人破
　　產，核無違誤，抗告意旨仍執前詞指摘原裁定不當，非有理由，應予駁回。
五、據上論結，本件抗告為無理由，依破產法第五條，民事訴訟法第四百九十二條第
    一項、第九十五條、第七十八條，裁定如主文。
中　　　華　　　民　　　國　　九十一　　年　　十二　　月　　三十一  　　日
　　　　　　　　　　　　　　　　　　臺灣高等法院臺南分院民事第四庭
~B1審判長法官　林　　金　　村
~B2　　　法官　袁　　靜　　文
~B3　　　法官　胡　　景　　彬
右為正本係照原本作成。
不得再抗告。
中　　　華　　　民　　　國　　九十二　　年　　一　　　月　　　二　  　　日
                                        法院書記官　謝　　素　　嬿
